臺灣高等法院刑事判決
110年度上易字第837號
上  訴  人  臺灣基隆地方檢察署檢察官
被      告  石永信


上列上訴人因被告毒品危害防制條例案件，不服臺灣基隆地方法
院109年度易字第613號，中華民國110年3月9日第一審判決（聲 
請簡易判決處刑案號：臺灣基隆地方檢察署109年度撤緩毒偵字
第196號），提起上訴，本院判決如下：
    主  文
上訴駁回。
    理  由
一、公訴意旨略以：被告甲○○於民國108年4月20日晚上9時許，
    在基隆市七堵區某友人住處內，以將甲基安非他命置於玻璃
    球內加熱燒烤，吸食所產生煙霧之方式，施用甲基安非他命
    1次。嗣於108年4月23日上午9時41分許依警通知到案配合調
    查，復徵得其同意採集尿液檢體送驗，結果呈安非他命、甲
    基安非他命陽性反應。因認被告涉犯毒品危害防制條例第10
    條第2項之施用第二級毒品罪嫌。
二、檢察官上訴意旨以：毒品危害防制條例第24條規定（本條規
    定雖經修正，然尚未施行）：本法第20條第1項及第23條第2
    項之程序，於檢察官先依刑事訴訟法第253條之1第1項、第2
    53條之2之規定，為附命完成戒癮治療之緩起訴處分時，或
    於少年法院（地方法院少年法庭）認以依少年事件處理法程
    序處理時，不適用之(第1項）。前項緩起訴處分，經撤銷者
    ，檢察官應依法追訴（第2項）。上開規定係一般刑事訴訟
    程序之例外規定，屬刑事訴訟法第1條第1項規定之「其他法
    律所定之訴訟程序」。該條第2項既規定，前項（第1項）緩
    起訴處分，經撤銷者，檢察官應依法追訴，即已明示施用毒
    品案件於撤銷緩起訴處分後之法律效果為「依法追訴」，自
    應於撤銷緩起訴處分後依法起訴而無再次聲請法院裁定觀察
    、勒戒之必要(最高法院100年度台非字第51號判決意旨參照
    ）。又最高法院刑事大法庭109年度台上大字第3826號固有
    於109年11月18日就毒品危害防制條例「3年後再犯」部分做
    出裁定，惟該裁定之内容係針對「毒品危害防制條例第20條
    第3項」之規定為之，該裁定解釋之範圍，並不包括毒品危
    害防制條例第24條第2項已明文規定之上開部分。此由該裁
    定内容為：「『毒品危害防制條例第20條第3項規定』，所謂
    「3年後再犯」，只要本次再犯（不論修正施行前、後）距
    最近1次觀察、勒戒或強制戒治執行完畢釋放，已逾3年者，
    即該當之，不因其間有無犯第10條之罪經起訴、判刑或執行
    而受影響。」即知，亦可由該裁定理由第1段所明確表示「
    先於97年新增毒品條例第24條附命完成戒癮治療緩起訴制度
    ，確立『附命完成戒癮治療緩起訴處分』及『觀察、勒戒或強
    制戒治』雙執治療模式。」得知。經查，被告甲○○因本件施
    用毒品案件，經本署檢察官以108年度毒偵字第l20號為附命
    完成戒癮治療之緩起訴處分確定，緩起訴期間為1年6月，自
    民國109年1月2日起至110年7月1日止，嗣經本署檢察官依職
    權撤銷上開緩起訴處分，並以109年度撤緩毒偵字第196號案
    件提起公訴，揆諸前揭說明，本署檢察官撤銷前揭緩起訴處
    分，就上開犯行逕向法院提起公訴，而未再經聲請觀察勒戒
    程序，於法應無不合。原判決認被告應依毒品危害防制條例
    第20條第3項之規定再給予被告觀察勒戒機會而判決不受理
    ，所為難認妥適。爰請求將原判決撤銷，更為適法判決等語
    。
三、按起訴之程式違背規定者，應諭知不受理之判決，並得不經
    言詞辯論為之，刑事訴訟法第303條第1款、第307條分別定
    有明文。而施用第一、二級毒品為犯罪行為，毒品危害防制
    條例第10條設有處罰規定。故施用第一、二級毒品者，本應
    科以刑罰。惟基於刑事政策，對合於一定條件之施用者，則
    依同條例第20條之規定，施以觀察、勒戒及強制戒治之保安
    處分。又109年1月15日修正公布、同年7月15日施行之毒品
    危害防制條例第20條第3項規定，犯第10條之罪於觀察、勒
    戒或強制戒治執行完畢釋放後，3年後始再犯者，不論其行
    為係在新法施行生效前或施行生效後所為（同條例第35條之
    1第1、2款參照），均應適用同條第1、2項（即應先觀察勒
    戒或強制戒治）之規定，又上開所謂「3年後再犯」，只要
    本次再犯（不論修正施行前、後）距最近1次觀察、勒戒或
    強制戒治執行完畢釋放，已逾3年者，即該當之，不因其間
    有無犯第10條之罪經起訴、判刑或執行而受影響（最高法院
    刑事大法庭109年度台上大字第3826號裁定參照）。同條例
    第35條之1第1款及第2款前段規定，該次修正施行前犯同條
    例第10條之罪之案件，於該條例施行後，偵查中，由檢察官
    依修正後規定處理；審判中，由法院或少年法院（地方法院
    少年法庭）依修正後規定處理。是犯同條例第10條第1項之
    施用第一級毒品罪、同條第2項之施用第二級毒品罪者，不
    論行為係在修正前或修正後，法院審判中之案件均應依新法
    規定處理。而同日施行之修正後同條例第23條第2項規定「
    觀察、勒戒或強制戒治執行完畢釋放後，3年内再犯第10條
    之罪者，檢察官或少年法院（地方法院少年法庭）應依法追
    訴或裁定交付審理」，已明定對同條例第10條第1項、第2 
    項所定施用毒品罪之起訴，須具備觀察、勒戒、強制戒治等
    保安處分執行完畢釋放後3年内再犯之要件，即以係以「觀
    察、勒戒或強制戒治執行完畢釋放後，3年內再犯」為其訴
    追條件，至於起訴、判刑或執行等刑事處罰執行完畢釋放後
    3年内再犯之情形，則不屬之（最高法院109年度台上字第35
    22號、第3758號、第3777號判決意旨、109年度台上大字第3
    536號裁定意旨參照）。
四、又毒品危害防制條例第24條第1項規定「附命完成戒癮治療
    之緩起訴處分」(下稱「附命緩起訴」）程序（109年1月15 
    日修正公布之同條項規定，尚未施行），依現行實務見解，
    犯同條例第10條第1項、第2項之施用第一級或第二級毒品罪
    者，如已完成「附命緩起訴」之戒癮治療，事實上已接受等
    同「觀察、勒戒或強制戒治」執行完畢釋放之處遇，則如於
    同條例第23條第2項所定「3年」内，再犯施用第一級或第二
    級毒品罪，顯現其再犯率甚高，原規劃之「附命緩起訴」完
    成戒癮治療制度功能無法發揮成效，已無再次接受「觀察、
    勒戒或強制戒治」處遇之必要，自應依該條例第23條第2項
    規定之相同法理，逕行追訴（提起公訴或聲請簡易判決處刑
    ），而無再依該條例第20條第1項重行聲請觀察、勒戒或強
    制戒治之必要，且此經「附命緩起訴」，應以經「附命緩起
    訴」並「完成戒癮治療」後，起算該「3年」内再犯之期間
    （最高法院109年度台非字第76號、第77號判決意旨參照)。
    參酌毒品危害防制條例第20條之立法理由，施用毒品者未完
    成「附命緩起訴」之戒癮治療，緩起訴處分後經撤銷，其緩
    起訴處分並未完成，自不得解為等同「觀察、勒戒」之處遇
    已完成，即不得認其事實上已接受等同「觀察、勒戒或強制
    戒治」執行完畢釋放之處遇，自無從依此起算3 年之再犯期
    間。
五、經查：
    被告前因施用毒品案件，經觀察、勒戒後，認無繼續施用毒
    品傾向，於102年2月18日執行完畢釋放，並由臺灣基隆地方
    檢察署檢察官以101年度毒偵字第1753號為不起訴處分確定
    ，又被告上開犯行，前經臺灣基隆地方檢察署檢察官以108
    年度毒偵字第1120號為附命完成戒癮治療之緩起訴處分，緩
    起訴期間為1年6月，並經臺灣高等檢察署於109年1月2日，
    以109年度上職議字第302號駁回再議確定，緩起訴期間為10
    9年1月2日至110年7月1日，嗣因被告於前揭緩起訴期間內，
    違背緩起訴應遵守或履行事項，而經臺灣基隆地方檢察署檢
    察官依刑事訴訟法第253條之3第1項第3款之規定，以109年
    度撤緩字第153號撤銷前揭108年度毒偵字第1120號緩起訴處
    分確定，因被告未依規定完成戒癮治療，再犯施用毒品案件
    ，揆諸前揭說明，此附命戒癮治療既無法等同「觀察、勒戒
    或強制戒治」之處遇，則被告於本案施用毒品前已逾3年未
    曾觀察、勒戒或強制戒治，即不得另提起刑事追訴，應再予
    觀察、勒戒之處分，是檢察官就此部分提起公訴，核屬起訴
    違背法定程式，應判決公訴不受理，法院無庸依職權裁定觀
    察、勒戒。檢察官就本件犯行自得依職權決定聲請觀察、勒
    戒或戒癮治療，不因案件繫屬在本次毒品危害防制條例修法
    施行前、後而異。故檢察官之上訴，為無理由，應予駁回，
    且不經言詞辯論為之。
據上論斷，應依刑事訴訟法第368條、第372條，判決如主文。
中　　華　　民　　國　　110 　年　　4 　　月　　27　　日
                  刑事第八庭    審判長法　官  陳世宗
                                      法　官  吳勇毅
                                      法　官  呂寧莉
以上正本證明與原本無異。
不得上訴。
                                      書記官  賴資旻
中　　華　　民　　國　　110 　年　　4 　　月　　28　　日